【裁判字號】    99,重訴,44
【裁判日期】    990909
【裁判案由】    分割共有物
【裁判全文】
臺灣彰化地方法院民事判決  99年度重訴字第44號
原      告  乙○○
訴訟代理人  黃茂松律師
被      告  甲○○
上列當事人間請求分割共有物事件，本院於民國99年8 月26日言
詞辯論終結，判決如下：
    主      文
兩造共有坐落彰化縣員林鎮○○段一一二三地號、地目建、面積
一百零九點三一平方公尺土地應分割如附圖（即彰化縣員林地政
事務所於民國九十九年四月二十六日複丈之土地複丈成果圖）所
示：編號甲部分，面積一百零一點六六平方公尺，分歸原告乙○
○取得；編號乙部分，面積七點六五平方公尺，分歸被告甲○○
取得。
原告應以新臺幣玖萬壹仟玖佰壹拾肆元補償被告。
訴訟費用由被告甲○○負擔百分之七，餘由原告乙○○負擔。
    事實及理由
一、原告主張：坐落彰化縣員林鎮○○段1123地號、地目建、面
    積109.31平方公尺土地（下稱系爭土地）為兩造所共有，原
    告應有部分為100分之93，被告應有部分為100分之7 。兩造
    就系爭土地並無不分割期限之約定，亦無因物之使用目的不
    能分割之情形，惟兩造間無法達成協議分割，為此請求裁判
    分割。又因系爭土地上存有原告所建之鋼筋混凝土加強磚造
    3 層樓房1 棟，現出租予訴外人，作為經營「藍葉美容院」
    之用，故分割方式應如彰化縣員林地政事務所於民國（下同
    ）99年4 月26日複丈之土地複丈成果圖（下稱附圖）所示，
    始符現況。另由於分割後，兩造分得部分之地價或有差異，
    故同意依華聲企業發展鑑定顧問有限公司（下稱華聲公司）
    之鑑定報告，補償被告新臺幣（下同）91,914元。並聲明：
    (一)兩造共有之系爭土地，應依如附圖所示之方案為分割。(二)
      訴訟費用由兩造按應有部分比例負擔。
二、被告則以：如依原告所提分割方案分割，則被告於系爭土地
    上分得之面積僅7.65平方公尺，顯然無法建築或作任何有經
    濟價值之使用，對被告顯然不利，且恐有拆屋之危險。再者
    ，依原告所提之分割方案，系爭土地臨彰化縣員林鎮○○路
    之部分，全由原告取得，被告僅分配到系爭土地後半部之西
    北側，未臨大馬路，兩造分配之位置價值顯有差異，而對被
    告不公甚明，是原告所提之分割方案並不足採。希望能將整
    筆系爭土地分均歸由原告取得，被告部分則由原告以金錢補
    償即可，此將會較符經濟效用及全體共有人之利益。並聲明
    ：(一)原告之訴駁回。(二)訴訟費用由原告負擔。
三、得心證之理由：
（一）原告主張系爭土地為兩造共有，地目建、面積109.31平方
      公尺，原告應有部分為100 分之93，被告應有部分為100
      分之7 ，且共有人間就上開系爭土地，無不分割期限之約
      定，亦無因物之使用目的不能分割之情形，惟無法協議分
      割；另系爭土地上存有原告所建之樓房1 棟，現出租予訴
      外人，作為經營「藍葉美容院」之用等事實，業據其提出
      土地登記謄本、地籍圖謄本、建物謄本、建物測量成果圖
      等件為證（見本院卷第8-11頁），被告並不爭執，是此部
      分之事實，堪信為真。
（二）按各共有人，得隨時請求分割共有物，但因物之使用目的
      不能分割或契約訂有不分割之期限者，不在此限；又共有
      物之分割，依共有人協議之方法行之，分割之方法，不能
      協議決定者，法院得因任何共有人之聲請，命為下列之分
      配：1.以原物分配於各共有人；2.變賣共有物，以價金分
      配於各共有人，且以原物為分配時，如共有人中，有不能
      按其應有部分受分配者，得以金錢補償之，民法第823 條
      第1 項、第824 條第1 至3 項分別載有明文。從而，原告
      為系爭土地之共有人之一，依上開規定，以其他共有人為
      被告，請求裁判分割系爭土地，要無不合，應予准許。
（三）次按共有人因共有物分割之方法不能協議決定，而提起請
      求分割共有物之訴，應由法院斟酌當事人之聲請、共有物
      之性質、經濟效用及全體共有人之利益、意願等公平決定
      之。查系爭土地之地目建，地型成長方形，目前有原告所
      建之鋼筋混凝土加強磚及鐵架造4 層樓房1 棟坐落於系爭
      土地上等情，業經本院會同原告及地政人員前往現場履勘
      屬實，此有本院勘驗筆錄、彰化縣彰化地政事務所99 年4
      月26日複丈之土地複丈成果圖在卷可稽（見本院卷第37-4
      0 頁）。本院審酌兩造利益、目前使用現況及系爭土地整
      體利用價值後，認為原告所提如附圖所示之分割方法，兼
      顧各共有人之使用現狀，未見對兩造有何特別不利之處。
      被告雖辯稱：倘依附圖所示之分割方案分割，其取得之面
      積狹小不利使用，且臨彰化縣員林鎮○○路部分之土地全
      由原告取得，兩造分配之位置價值顯有差異，對被告顯然
      不公，應將系爭土地均歸原告取得，再以金錢補償被告云
      云。然查，系爭土地之面積非大，總計僅為109.31平方公
      尺，而被告於系爭土地上之應有部分比例又僅為100 分之
      7 ，故其依附圖所示之分割方案分得之土地面積甚小，乃
      屬當然之理；又被告在系爭土地上並未蓋有建物，原告所
      建之鋼筋混凝土加強磚及鐵架造4 層樓房，則面臨彰化縣
      員林鎮○○路、坐落在系爭土地之上，一旦將被告分得之
      部分劃歸在上揭建物坐落之位置，前開建物將有遭訴請拆
      除之危險，而生經濟上之不利益，與資源之浪費耗損，故
      依系爭土地使用現況所擬如附圖所示之分割方案，應屬妥
      適。再系爭土地並無不能原物分割之情形，原告亦不同意
      購買被告於系爭土地上共有之持分，或分割後取得之土地
      （見本院卷第61頁），是被告上開所辯，並無可採。另雖
      因長方形之系爭土地，其土地價值本即因面臨彰化縣員林
      鎮○○路交通要道之遠近，而有高低之差別，然原告乃同
      意依華聲公司鑑定報告內之價格，補償被告依附圖所示分
      割方案分割後，分得土地價值與應有部分價值不相當之差
      額（見本院卷第61頁），故系爭土地依附圖所示分割方案
      分割，對被告應屬公平合理，爰判決如主文第1 項所示。
（四）再按法院裁判分割共有物，除應斟酌各共有人之利害關係
      ，及共有物之性質外，尚應斟酌共有物之價格，倘共有人
      中有不能按其應有部分受分配，或所受分配之不動產，其
      價格不相當時，法院非不得命以金錢補償之（最高法院57
      年臺上字第2117號判例意旨參照）。經查，依附圖所示分
      割方案分割之結果，編號甲部分之土地分配予原告，編號
      乙之部分土地分配予被告，原告分得之土地接臨彰化縣員
      林鎮○○路，被告分得之西北側土地則接臨巷道，雖被告
      分得之乙部分土地便利性不如原告分得之甲部分土地，且
      地價較低，造成被告分得之土地價值，與其應有部分之比
      例並不相當，然依前揭之說明，應得以金錢補償之，以求
      公允。本件前揭應予補償之金額，經囑託華聲公司鑑定後
      ，認應由原告補償被告91,914元，有該公司所出具之估價
      報告書1 份附卷可考，上開鑑定係依據國際估價原則，即
      市場比較法、土地開發分析法，並參酌當地里鄰環境、交
      通情況、公共設施、使用現況、經濟發展程度及房地產交
      易現況等因素，經鑑定單位開會決議推定其價值後，計算
      分割面積之價值，故該鑑定結果，洵屬可採；且原告亦同
      意依上開鑑定價格補償被告，已敘述如前，是本院認原告
      依上開金額補償被告，應屬適當，爰判決如主文第2 項所
      示。
四、又因共有物分割、經界或其他性質上類似之事件涉訟，由敗
    訴當事人負擔訴訟費用顯失公平者，法院得酌量情形，命勝
    訴之當事人負擔其一部，民事訴訟法第80 條之1定有明文。
    本件係因分割共有物事件涉訟，兩造之行為，均可認係按當
    時之訴訟程度為伸張或防禦權利所必要，故諭知由兩造按應
    有部分比例分均分擔訴訟費用，較為公允，爰判決如主文第
    3 項所示。
五、本件事證已臻明確，兩造其餘攻擊防禦方法，經審酌後均核
    與判決結果不生影響，爰不另論述。
六、訴訟費用負擔之依據：民事訴訟法第78條、第80條之1 。
中    華    民    國    99    年    9     月    9     日
                  民事第三庭    法  官  林秉暉
以上正本係照原本作成。
如對判決上訴，應於判決送達後20日內向本院提出上訴狀。如委
任律師提起上訴者，應一併繳納上訴審裁判費。
中    華    民    國    99    年    9     月    9     日
                                書記官  廖春慧
附圖：即彰化縣員林地政事務所99年4 月26日複丈之土地複丈成
      果圖

司法院資訊處製作；財團法人民間司法改革基金會備份。
